【裁判字號】    98,上易,116
【裁判日期】    980326
【裁判案由】    恐嚇取財
【裁判全文】
臺灣高等法院臺南分院刑事判決    98年度上易字第116號
上  訴  人
即  被  告  丙○○
上列上訴人因恐嚇取財案件，不服臺灣臺南地方法院97年度易字
第987號中華民國97年12月5日第一審判決（起訴案號：臺灣臺南
地方法院檢察署96年度偵字第16589號），提起上訴，本院判決
如下：
    主  文
原判決撤銷。
丙○○共同意圖為自己不法之所有，以恐嚇使人將本人之物交付
，處有期徒刑陸月，如易科罰金，以新臺幣壹仟元折算壹日。
    事  實
一、丙○○係山力士工程有限公司（以下簡稱為山力士公司）之
    實際負責人 (山力士公司之名義負責人為其夫黃富康改名前
    為黃勝福)，李興隆原為山力士公司之員工。丙○○於民國(
    下同)96 年2月6日以山力士公司為要保人，李興隆為被保險
    人，向新光產物保險股份有限公司（以下簡稱為新光產物保
    險公司）及國華人壽保險股份有限公司（以下簡稱為國華人
    壽保險公司）投保團體意外險，並分別支付新光產物保險公
    司保險費新臺幣（下同）二千七百六十九元及國華人壽保險
    公司保險費五千七百二十五元 (投保5人之團體意外險總保
    費為二萬八千六百二十元)。嗣李興隆於96年2月26日上班途
    中，因車禍死亡，新光產物保險公司、國華人壽保險公司依
    約應分別給付受益人即李興隆之子甲○○與乙○○保險金三
    百萬元與三百萬七千三百九十七元。丙○○於前開保險事故
    發生後，即以曾為李興隆繳交多年保險費，且保險金之給付
    亦需山力士公司配合為由，要求甲○○、乙○○於領取保險
    金後各給付五十萬元，甲○○、乙○○因未明瞭其父於山力
    士公司之投保狀況以及保險理賠之相關規定，遂予同意，並
    與丙○○約定於96年5月24日共同前往新光產物保險公司位
    於臺南市○○路32號10樓之臺南分公司領取保險金，及甲○○、乙○○2人應於受領保險金後各支付前述之五十萬元予
    丙○○。
二、惟甲○○事後知悉山力士公司並未為其父繳交高額保險費後
    ，乃不願給付其先前承諾之五十萬元，並於96年5月24日領
    取保險金之日蓄意推託，因而與丙○○及其夫黃富康 (即黃
    勝福)發生衝突。丙○○與其夫黃富康 (即黃勝福)竟基於共
    同意圖為自己不法之所有之犯意連絡，於臺南市○○路32號
    1樓準備前往新光產物保險公司之時，向甲○○恫嚇稱：其
    與保險公司很熟，如不肯依約給付五十萬元，將通知保險公
    司停止給付保險金等語，使甲○○因畏懼無法領取保險金，
    而與丙○○、黃富康 (即黃勝福)配合前往新光產物保險公
    司辦理支領保險金手續，嗣該公司承辦人員將保險金三百萬
    元支票交付約定之受領人乙○○後，丙○○黃富康 (即黃勝
    福)為確保乙○○、甲○○履行約定，即向乙○○要求暫時
    由丙○○保管該紙支票，並經乙○○同意而交付。雙方隨即
    共同前往鄰近之臺南市○○路新光三越百貨公司對面之郵局
    ，預備存入該紙支票，並由乙○○提領五十萬元交付予丙○○，然甲○○又以現金不足為由意圖拖延，丙○○在該郵局
    內向甲○○恫嚇稱，若甲○○不依約支付五十萬元，即不願
    將該紙三百萬元支票返還乙○○，並將通知國華人壽保險公
    司停止支付保險金之手續，而被告之夫黃富康 (即黃勝福)
    在旁又以三字經恐嚇，使甲○○、乙○○恐保險金無法領取
    ，始畏而各給付五十萬元等語，使甲○○心生畏懼，而至郵
    局隔壁之商店購買空白本票後，在該本票上填載面額五十萬
    元並簽名後，交付丙○○收執。
三、案經甲○○訴由臺南縣警察局麻豆分局報請臺灣臺南地方法
    院檢察署檢察官偵查起訴。
    理  由
甲、程序部分：
    (一)按被告以外之人於審判外之陳述，雖不符前4條之規定
        ，而經當事人於審判程序同意作為證據，法院審酌該言
        詞陳述或書面陳述作成時之情況，認為適當者，亦得為
        證據。當事人、代理人或辯護人於法院調查證據時，知
        有第159條第1項不得為證據之情形，而未於言詞辯論終
        結前聲明異議者，視為有前項之同意。刑事訴訟法第
        159條之5定有明文。證人甲○○、乙○○、李玉春等人
        在警訊及偵查中之證述，係屬審判外之言詞陳述，檢察
        官、辯護人、被告並無不同意列為證據，且原審及本院
        審理時，無於言詞辯論終結前聲明異議。而前開證人在
        警詢所為之證述，係在自由意志下所為陳述，並親閱筆
        錄無訛後始簽名作成之情況，且該證言適為本案應審酌
        必要事項，自有證據能力，得為本案證據。
    (二)新光產物保險公司、國華人壽保險公司給付保費函文，
        為從事業務之人職務上製作之文書，並無顯不可信之情
        形，均有證據能力，得為本案證據。
    (三)黃雅禎於偵查中之證言，因檢察官僅告以：「作證要據
        實陳述，偽證要處7年以下有期徒刑，具結一下，但並
        未命黃雅禎朗讀結文」，業據原審勘驗屬實，有勘驗筆
        錄可按(詳原審卷第36頁)故無證據能力。
乙、實體部分：
    一、訊據被告丙○○固坦承有為李興隆投保，因李興隆意外
        死亡，於上開時地與李興隆之受益人乙○○、甲○○共
        同前往新光產物保險公司領取保險金，隨後再於郵局內
        收受乙○○之五十萬元及甲○○所簽發之五十萬元本票
        等情，惟矢口否認有何恐嚇取財犯行，辯稱：
        (一)告訴人之父親李興隆係被告之夫黃富康所開設之山
            力士公司之員工，李興隆從事架設H型鋼之安全支
            撐工作，該公司為李興隆投保團體傷害保險，先後
            於95年10月間與95年12月間，分別向新光產物保險
            公司與國華人壽保險公司各投保三百萬元，保險費
            均由伊公司繳納。李興隆於96年2月26日上午前往
            工地上班途中，因車禍致死，是否符合上開團體傷
            害保險之理賠條件，保險公司尚有疑義，有待該公
            司提供相關資料及說明，故乙○○、甲○○乃承諾
            將來如能順利申請理賠金各三百萬元時，同意各給
            付五十萬元給伊作為酬金。被告乃提供保險公司需
            要之相關資料及協助告訴人與乙○○提出申請，最
            後終於獲得保險公司認可而同意理賠，故乙○○、
            甲○○依其承諾各交付五十萬元之現金及面額五十
            萬元之本票，伊自始至終均無任何恐嚇之犯行。
        (二)當天甲○○夫婦與乙○○夫婦共有4人均在場，被
            告僅有1人，不可能對甲○○、乙○○施以恐嚇，
            甲○○、乙○○亦不可能心生畏懼而交付五十萬元
            本票及現金五十萬元，況交付之地點在郵局2樓之
            公共場所，被告隻身一女子，如何向甲○○、乙○○恐嚇，其指訴顯悖常情。至甲○○、乙○○另指
            稱被告向伊表示已代伊父親繳納近20年之保險費云
            云，按告訴人之父親自95年10月間起，始進入被告
            公司工作，在職期間不過4個月，被告不可能向告
            告訴人告稱已代其父親繳納近20年之保險費，甲○○、乙○○之主張顯無可採等語。
    二、查告訴人甲○○、乙○○之父李興隆受僱於被告夫黃富
        康 (即黃勝福)所開設之山力士公司，被告公司並對其
        投保團體傷害保險，於96年2月26日上午因車禍致死，
        符合上開團體傷害保險之理賠條件，新光產物保險公司
        及國華人壽保險公司依約應分別給付其受益人即李興隆
        之子甲○○與乙○○保險金三百萬元與三百萬七千三百
        九十七元之事實，為被告及甲○○、乙○○所供認，並
        有新光產物保險公司96年12月4日 (96)新產南新字第
        96040號函及國華人壽保險公司97年5月22日 (97)華壽
        團保字第0968號函附卷可查 (附於偵查卷第15頁、第87
        頁)。
        再李興隆於發生事故之初，甲○○、乙○○曾允以各給
        付被告五十萬元，亦經甲○○、乙○○坦白承認，此部
        分事實，應可認定。
    三、本案之爭點在於：(一)被告是否告以曾為李興隆繳交多
        年保險費，使甲○○、乙○○誤信為真，始答應於領取
        保險金後各給付五十萬元。(二)甲○○、乙○○於發覺
        被告並未為其父李興隆繳交年保險費後，是否同意依約
        給付，被告有無以：「其與保險公司很熟，如不肯依約
        各給付五十萬元，將通知保險公司停止給付保險金及被
        告之夫黃富康有無在旁以三字經恐嚇」，使甲○○、乙○○畏而各給付五十萬元。經查：
        (一)被告確以曾為李興隆繳交多年保險費，且保險金之
            給付亦需山力士公司配合為由，使甲○○、乙○○
            誤信真，始答應於領取保險金後各給付五十萬元等
            情，業據甲○○於警訊時供稱：「他說要補償繳納
            出去之保險費用，當初我們兄弟想是老闆幫我父親
            投保的，我們領得理賠金後補償他繳納出去之保險
            費用也不為過」 (詳警卷第3頁)。偵查中供稱：「
            我們以為丙○○先前幫我父親繳了很多保險費，所
            以當時才答應支付丙○○一百萬元，事後瞭解後，
            才知道丙○○並未繳那麼多保費」、「在96年3月
            底4月初國華及新光保險公司通知我們，才知道沒
            有繳那麼多保費」 (詳偵查卷第9頁)，於原審交互
            詰問時，除為相同之供述外，並供稱：96年5月24
            日當天沒有決定各付五十萬元給被告，是保險公司
            聯絡之後，應該沒有繳到一百萬元保險費 (詳原審
            卷第63頁、第65頁)。另乙○○於偵查中亦供稱：
            「我爸爸去他公司上班，他為我爸投保，才會給五
            十萬元」 (詳偵查卷第46頁)，參以證人即甲○○
            之妻黃雅楨於原審亦證稱：「因我公公李興隆在被
            告公司上班，後來發生保險事故，被告說幫我公公
            投保，繳了保險費一年多總共花了一百多萬元，所
            以要求給他一百萬元」、「當時甲○○、乙○○不
            知道情況所以同意給一百萬元」 (詳原審卷第53頁
            ) ，經核甲○○、乙○○、黃雅楨等所供情節均相
            符，足證甲○○、乙○○等所述，因誤信被告曾為
            其父李興隆繳交多年保險費，為補償其繳納出去之
            保險費用，始答應於領取保險金後各給付五十萬元
            一節，應可採信。
        (二)甲○○、乙○○於發覺被告並未為其父李興隆繳交
            多年保險費後，即與丙○○及其夫黃富康 (即黃勝
            福)發生爭執，而乙○○所領取之新光產物保險公
            司保險金三百萬元支票又被丙○○暫時保管中，被
            告即以：「其與保險公司很熟，如不肯依約各給付
            五十萬元，將通知保險公司停止給付保險金」，而
            被告之夫黃勝福在旁又以三字經恐嚇，使甲○○、
            乙○○恐保險金無法領取，始畏而各給付五十萬元
            等情，亦有下列事證可供證明：
            (I)甲○○於警訊時供稱：「……96年5月24日我
                和我哥哥乙○○在新光產物保險公司 (西門店
                )領取理賠金三百萬元支票時……保險員李玉
                春通知丙○○到場，保險員李玉春將三百萬元
                支票交到乙○○手中，尚未放入口袋，丙○○
                即從乙○○手中搶去 (應為取去)，丙○○即
                要求我和我哥哥乙○○先到附近郵局領出一百
                萬元給他，作為補償幫我父親繳納保險金之費
                用，他才要將新光人壽所理賠之三百萬元支票
                交給我哥哥乙○○，丙○○說現在只領得新光
                人壽之理賠金三百萬元，尚有另外一筆理賠金
                三百萬元未核下來，丙○○說先拿五十萬元現
                金，另開1張五十萬元本票交給他作為抵押，
                他才肯將新光人壽所理賠之三百萬元支票交給
                我們兄弟，我和我哥哥不得已才將五十萬元現
                金和我開立之五十萬元本票交給丙○○」 (詳
                警卷第2頁、第3頁)。偵查中亦供稱：「在臺
                南市○○路的新光人壽領取理賠金，丙○○也
                在場，之前丙○○就有提過要我們支付他幫我
                父親投保的保險費一百萬元，當天領取理賠金
                時我跟乙○○去領1張三百萬元的支票，丙○○從乙○○手中拿走支票並說要我們先付一百
                萬元才要還我們支票，而且丙○○有說我父親
                另外1個國華人壽的保險也要業務員停掉，之
                後丙○○要我們去西門路的郵局要求給他一百
                萬元，我說我們沒有那麼多現金，丙○○就要
                求開本票」、「因為丙○○說若我不簽立本票
                ，他支票就不還給乙○○」 (詳偵查卷第9頁
                、第10頁)。原審交互詰問時，復明確證稱：
                「我們領好支票之後，要離開櫃台時，丙○○
                就將我哥哥的支票拿走，要我們付他一百萬元
                才要將支票還給我們」、「96年5月24日當天
                ，被告堅持我與乙○○一個人要各付五十萬元
                ，我沒有同意，被告說如不同意要把國華人壽
                的保險攔下被告的先生當場跟我們講了一些三
                字經的話」、「被告拿到乙○○給的五十萬元
                後，要求我開本票，才願意將支票還給乙○○
                」、「我開本票時，心理有點害怕，因被告先
                生有說，如果他們沒有拿到一百萬元，我們也
                別想拿到保險理賠」 (詳原審卷第65頁至第68
                頁)。
            (II)乙○○於偵查中結證證稱：「當初說好由甲○○開本票給被告丙○○，是因為甲○○沒有帶
                本票去，丙○○說沒有將五十萬元本票拿出來
                ，就不將支票還給我，就是為了這件事發生爭
                執」 (詳偵查卷第46頁)。另證人黃雅禎於原
                審審理時證稱：「被告丙○○說要甲○○及乙○○各給的五十萬元給他，他才願意將三百萬
                元的支票還給乙○○」、「被告當時說承辦本
                件保險理賠的2家保險公司的人與他都很熟，
                他可以立刻打電話通知保險公司不要給付乙○○那張三百萬元支票及甲○○的支票」、「乙○○很緊張怕被告真的不把支票交給他，且打
                電話要保險公司終止支付這張支票所以就把五
                十萬元給他，甲○○也害怕拿不到三百萬元的
                支票，所以也簽立1張五十萬元的本票給被告
                」、「被告的先生那天也在場，一直罵三字經
                ，音量很大，到現在我還很害怕」 (詳原審卷
                第54頁至第56頁)。
            (III)綜上所述，甲○○、乙○○於發覺被告並未為
                其父李興隆繳交多年保險費後，即不願再給付
                一百萬元給被告，但因被告以其與保險公司很
                熟，如不肯依約各給付五十萬元，將通知保險
                公司停止給付保險金」，而被告之夫黃富康 (
                即黃勝福)在旁又以三字經恐嚇，使甲○○、
                乙○○恐保險金無法領取，始畏而各給付五十
                萬元等情，甚為明確，若依被告所稱：上開一
                百萬元，是甲○○、乙○○同意給付，供酬謝
                之用，衡情若屬「酬謝」，當不致事後興訟，
                從而被告所辯上開一百萬元，係甲○○、乙○○依其承諾同意交付，伊並無恐嚇之犯行云云
                ，自不足取。
    四、至被告雖辯稱當時其僅單身一人，不可能恐嚇尚有多人
        陪伴之告訴人云云，惟甲○○及證人黃雅楨、乙○○均
        明確指稱被告之夫黃富康 (即黃勝福)當時亦在現場，
        並以三字經恐嚇甲○○等人，被告於本院審理時，亦不
        否認當天其夫黃富康 (即黃勝福)確有在場，並與甲○○等發生爭吵 (詳本院98年3月19日筆錄)。被告又辯稱
        ：本件發生地點係在新光產物保險公司與郵局等公共場
        所，不可能公然為恐嚇告訴人之行為。惟本件告訴人所
        指訴之恐嚇行為，乃指被告拒絕返還乙○○支票及聲稱
        將以電話通知保險公司停止理賠程序等行為，其對告訴
        人形成心理壓力者，其言行之內容，縱使在公共場所公
        然為之，亦不會引致他人注意。故被告上開辯解，亦不
        足取。
    五、按刑法第346條之恐嚇取財罪之恐嚇行為，係指以將來
        惡害之通知恫嚇他人而言，受恐嚇人尚有自由意志，不
        過因此而懷有恐懼之心，故與強盜罪以目前之危害脅迫
        他人，致喪失自由意志不能抗拒者不同。本件被告向甲○○取得五十萬元現金及乙○○取得五十萬元本票，係
        以其與保險公司很熟，如不肯依約各給付五十萬元，將
        通知保險公司停止給付保險金及被告之夫黃富康 (即黃
        勝福)在旁以三字經恐嚇，使甲○○、乙○○畏懼若不
        給付，恐領不到理賠金，而各給付五十萬元，其有不法
        所有之意圖，應可認定。查被告意圖為自己不法之所有
        ，以恐嚇使人將本人之物交付，核其所為，係犯刑法第
        346條第1項之恐嚇取財罪。被告先後於新光產物保險公
        司電梯前、郵局內，以拒絕返還乙○○支票、將通知保
        險公司停止理賠手續等語恐嚇甲○○、乙○○，時空均
        屬密接，應認係基於同一犯意接續為之，而論以一行為
        。公訴意旨就被告之恐嚇行為部分，雖未提及被告聲稱
        將通知保險公司停止理賠手續以恐嚇告訴人乙節，惟此
        部分既與前述拒絕返還支票部分為同一行為，本院仍應
        審理，並擴張起訴範圍，被告與其夫黃富康 (即黃勝福
        )有犯意之聯絡，行為之分擔，均為共同正犯。
    六、原審予以論罪科刑，固非無見，惟查被告以李興隆為被
        保險人，向國華人壽公司投保5人之團體意外險總保費
        為二萬八千六百二十元，故個人保險費僅五千七百二十
        五元，原審誤認被告為李興隆向國華人壽公司投保二萬
        八千六百二十元，事實認定有誤。(二)被告與其夫黃富
        康 (即黃勝福)有共犯之關係，原審漏未審酌均有未合
        。被告上訴意旨，否認犯罪，指摘原判決不當，固無可
        取，但原判決既有前述可議之處，即屬無可維持，應由
        本院撤銷改判，爰審酌被告對其弱勢之員工因意外事故
        理賠，非但不加安撫，竟以非法手段加以恐嚇，強取理
        賠金，其犯罪動機及手段，均屬不當，且犯罪後又否認
        犯行，不知悔改等一切情狀，量處有期徒刑六月，並諭
        知如易科罰金以新台幣一千元折算一日，以資懲儆。
丙、據上論斷，應依刑事訴訟法第369條第1項前段、第364條、
    第299條第一項前段、刑法第346條第1項、第28條、第41條
    第1項前段，刑法施行法第1條之1，判決如主文。
本案經檢察官江守權到庭執行職務。
中    華    民    國    98    年    3     月    26    日
                  刑事第五庭    審判長法  官  楊明章
                                      法  官  楊子莊
                                      法  官  戴勝利
以上正本證明與原本無異。
不得上訴。
                                      書記官  陳淑貞
中    華    民    國    98    年    3     月    26    日
附錄：本判決論罪科刑法條：
刑法第346條：意圖為自己或第三人不法之所有，以恐嚇使人將
             本人或第三人之物交付者，處6月以上5年以下有
             期徒刑，得併科1千元以下罰金。
             以前項方法得財產上不法之利益，或使第三人得
             之者，亦同。前二項之未遂犯罰之。


司法院資訊處製作；財團法人民間司法改革基金會備份。
